【裁判字號】    99,上更(一),37
【裁判日期】    990322
【裁判案由】    偽證
【裁判全文】
臺灣高等法院高雄分院刑事判決      99年度上更(一)字第37號
    上  訴  人
    即  被  告  甲○○
上列上訴人因被告偽證案件，不服臺灣屏東地方法院98年度訴字
第519 號中華民國98年7 月21日第一審判決（起訴案號：臺灣屏
東地方法院檢察署97年度偵字第5682號），提起上訴，經最高法
院發回更審，本院判決如下：
    主  文
原判決撤銷。
甲○○於執行審判職務之公署審判時，證人於案情有重要關係之
事項，供前具結，而為虛偽陳述，處有期徒刑陸月。
    事  實
一、甲○○於民國96年3 月29日晚間7 時5 分許，駕駛其不知情
    之女友張芳茹所有之車牌號碼ZU-0402 號自用小客車，至屏
    東市○○○街37號前，以新臺幣（下同）1,200,000 元之代
    價，向張綵娟（涉犯販賣毒品經臺灣高等法院高雄分院判決
    有罪，現上訴最高法院審理中）購得第三級毒品愷他命3 包
    （合計驗後淨重2,996.91公克），旋於同日晚間8 時10分許
    ，原車駛返高雄縣鳳山市○○路○段302 號地下2 樓，即張
    芳茹住處同棟地下停車場停車之際，為自始因監聽所得情資
    而一路跟監往返之行政院海岸巡防署海岸巡防總局南部地區
    巡防局查緝員當場逮捕查獲，扣得上開甫購得之毒品。詎甲
    ○○既親身經歷上開向張綵娟購買毒品之過程，為使張綵娟
    脫免刑責，竟基於偽證之犯意，於97年7 月2 日下午3 時許
    ，在臺灣屏東地方法院97年度訴字第412 號張綵娟違反毒品
    危害防制條例案件，審理程序中接受詰問時，以證人身分具
    結後，就前開直接關乎他人被訴罪名構成要件事實存否，而
    與案情有重要關係之事項虛偽陳稱：伊前揭時地為警查獲之
    毒品，係當日駕車至屏東與張綵娟見面前，先行折往位在屏
    東市○○路橋橋邊之某國小旁，向綽號「阿宏」之人購得，
    與張綵娟無關等語，致生危害於法院審判之正確性。
二、案經臺灣屏東地方法院移送臺灣屏東地方法院檢察署檢察官
    偵查起訴。
    理  由
甲、程序方面：
一、按被告以外之人於審判外之陳述，雖不符刑事訴訟法第159
    條之1 至第159 條之4 等4 條之規定（即傳聞法則例外得為
    證據之情形），而經當事人於審判程序同意作為證據，法院
    審酌該言詞陳述或書面陳述作成時之情況，認為適當者，亦
    得為證據。次按當事人、代理人或辯護人於法院調查證據時
    ，知有第159 條第1 項不得為證據之情形，而未於言詞辯論
    終結前聲明異議者，視為有前項之同意，刑事訴訟法第159
    條之5 定有明文。
二、查卷附之證人龔誌銘於檢察官偵查中之證述筆錄（見偵查卷
    (二)第45頁至第46頁）、搜索扣押筆錄暨扣押物品目錄表、台
    灣高雄地方法院檢察署扣押物品清單、逮捕甲○○現場照片
    10張、扣案愷他命照片1 張（見警卷第1 頁反面、第2 頁、
    第4 頁、第10-1頁、第17頁至第19頁）、高雄醫學大學附設
    中和紀念醫院檢驗報告3 紙（見警卷第9 頁反面、第10頁）
    及通訊監聽譯文（見警卷第4 頁背面、第5 頁背面至第6 頁
    、偵查卷(二)第24頁至第25頁、第56頁至第58頁）等資料，檢
    察官、被告及其選任辯護人於本院前審行準備程序時，對於
    上開證據之證據能力，均無意見而未加爭執，嗣於本院前審
    審理程序調查上開證人龔誌銘之偵訊筆錄及上開各項書證，
    加予提示並告以要旨時，分別請檢察官、被告、辯護人表示
    意見，然其等均未於言詞辯論終結前聲明異議，本院審酌證
    人龔誌銘之偵訊筆錄及上開各書證作成時之情況，認均與本
    件待證事實具有關聯性，且無證據證明證人龔誌銘於偵訊中
    之證述有受不法取供或違反其自由意志而陳述，而上開各書
    證部分亦無遭變造或偽造之情事，顯見上開證據之證明力非
    明顯過低，衡酌上述各證據，作為本案之證據亦屬適當，自
    均得為證據。
乙、實體方面：
一、訊據上訴人即被告甲○○矢口否認有偽證犯行，辯稱：前揭
    扣案之愷他命3 包，伊係向「阿宏」購得，與張綵娟無涉，
    伊被查獲移送地檢署時，因擔心遭收押，始向檢察官及法官
    謊稱該3 包愷他命是向張綵絹購得等語。被告於前審之選任
    辯護人辯護意旨則以：張綵娟涉嫌販賣第三級毒品愷他命之
    案件，尚在最高法院審理中，基於無罪推定原則，其涉嫌販
    賣第三級毒品愷他命予被告之行為，並未經確定判決認定，
    自不得以被告明知上開第三級毒品愷他命係購自張綵娟，而
    逕認被告犯本案之偽證罪；又被告以共犯轉為證人身分作證
    時，檢察官及原審法院均未依刑事訴訟法第181 條規定，明
    確告知「得拒絕證言」，其具結程式有瑕疵，違背法定程式
    ，具結不生合法之效力，故不論被告之證言是否於案情有重
    要關係，所證述內容有無虛偽，均與刑法第168 條偽證罪之
    構成要件有間；刑事訴訟法所賦予被告得拒絕證言之權利，
    以免受刑事訴追及處罰，並無僅限縮於該販賣毒品罪名之追
    訴處罰，如被告選擇沈默拒絕證言，自亦可避免本案偽證罪
    之追訴處罰，原審法院以被告在該院作證時，被告所涉販賣
    毒品罪名，業經最高法院判決確定，認已不復存在就前開待
    證事項陳述而致自己更受刑事追訴或處罰之情狀，而無刑事
    訴訟法第181 條拒絕證言規定之適用，顯有誤會；又刑事訴
    訟法第181 條得拒絕證言之告知，係必須踐行之法定程序，
    檢察官偵查中或法院審理時即應遵守履行，非得以主觀上判
    斷、考量，而為選擇性之適用，原判決以被告所涉販賣毒品
    犯行已判決確定與否，為考量是否適用刑事訴訟法第181 條
    之規定，自非適法等語。
二、經查：
  (一)被告於上揭時、地，駕駛其女友之自用小客車，外出購買第
    三級毒品愷他命3 包，為警在上址地下停車場查獲，扣得上
    開愷他命毒品3 包，經檢察官依毒品危害防制條例第4 條第
    3 項販賣第三級毒品罪嫌提起公訴後，歷經臺灣高雄地方法
    院以96年度訴字第1985號判處有期徒刑6 年6 月、本院以96
    年度上訴字第1827號判決駁回上訴，於96年12月20日復經最
    高法院以96年度台上字第7420號判決駁回上訴確定等事實，
    為被告所供承不諱，並有搜索扣押筆錄暨扣押物品目錄表、
    台灣高雄地方法院檢察署扣押物品清單、逮捕甲○○現場照
    片10張、扣案愷他命照片1 張（見警卷第1 頁反面、第2 頁
    、第4 頁、第10-1頁、第17頁至第19頁）、臺灣高雄地方法
    院96年度訴字第1985號刑事判決書（見偵查卷(二)第40頁至第
    41頁）、本院96年度上訴字第1827號（見偵查卷(二)第145 頁
    至第152 頁）及臺灣高等法院被告前案紀錄表（見本院上訴
    卷第11頁至第12頁）等各1 份在卷可稽。上開被告遭查扣之
    3 包愷他命，經送鑑驗結果，成分均為愷他命（Ketamine）
    無訛，驗餘淨重各為998.55公克（純度85.1% ）、998.64公
    克（純度85.7% ）、999.72公克（純度87.35%），合計2996
    .91 公克，亦有高雄醫學大學附設中和紀念醫院檢驗報告3
    紙在卷可憑（見警卷第9 頁反面、第10頁），被告意圖營利
    販賣毒品而販入上開3 包愷他命犯行，堪以認定。
  (二)上開被告遭查扣之3 包第三級毒品愷他命之來源，係被告向
    綽號『豆姐』之張綵娟所購買乙節，已據被告於其被訴販賣
    第三級毒品案件之偵、審中，先於台灣高雄地方法院檢察署
    檢察官96年3 月30日偵訊時供稱：「（你是向姐仔或阿宏買
    《愷他命》？）之前是向姐仔買，這次也是向姐仔買的，阿
    宏是之前我買的。」、「（為何警局不是這樣講？）之前我
    不想講姐仔出來，我怕說出姐仔，會對我自己不利。」等語
    （見偵查卷(二)第121 頁）；旋於台灣高雄地方法院96年3 月
    30日羈押審查庭法官訊問時更供承：「這3 包愷他命是一位
    綽號叫姐仔的人交給我的‧‧姐仔大家都叫她豆姐，我與她
    都是用手機聯絡。」、「（你說你跟姐仔拿了1 百、2 百、
    5 百公克的K 他命，再以二、三十萬元拿給別人，此價格與
    你所述不符，為何？）因為姐仔賣給別人要看交情，4 百至
    5 百多不一定。」、「（阿宏是何人？）是一個藥頭，我不
    知道他的真實姓名，電話輸入在我的電話，名稱就是阿宏，
    阿宏跟姐仔是在一起的，我跟他沒有關係。」、「（你打電
    話給阿宏何事？）我最近沒有打電話給他，但之前有打電話
    給他，約在3 月初的時候有打電話，因為阿宏要跟姐仔調K
    他命，姐仔要我拿K 他命給他，當時我拿了3 百公克給阿宏
    ，我沒有跟阿宏拿錢，姐仔說他會跟阿宏算。」等語（見偵
    查卷(二)第125 頁至第127 頁）；又於96年4 月18日警詢時仍
    供稱：「（96年3 月29日下午20時10分許在鳳山市○○路○
    段302 號地下室，你所駕駛的本田白色車輛查獲3010公克愷
    他命，請你詳細說明該批毒品之來源？）那是我當天晚上6
    、7 點去屏東跟一個叫『豆姐』的人拿的‧‧我不知道豆姐
    的真實姓名，她大概35歲左右，165 公分左右，瘦瘦的，長
    髮過肩‧‧我在3 月29日下午4 時左右，在我女朋友家打豆
    姐手機聯絡的，他欠我錢，所以用來抵債。」等語（見偵查
    卷(二)第17頁）；嗣於台灣高雄地方法院96年7 月10日審理程
    序中更詳細坦承：「（提示監聽譯文，豆姐稱『明天你利息
    錢收一收就可以下來了』什麼意思？）譯文的意思就是錢收
    一收，就可以下去拿。」、「（本件所購入愷他命價格？）
    之前就已經講好1 包約40萬元左右‧‧」、「（扣案之3 包
    愷他命都向豆姐買？）對，1 包約40萬元出頭。」等語明確
    （見偵查卷(二)第139 頁）。另被告於張綵娟被訴販賣毒品案
    件，於96年11月19日檢察官偵訊中陳稱：「（你講的『豆姐
    』是否就是張綵娟？）是。」等語（見偵查卷(二)第91頁），
    而張綵娟於其被訴販賣毒品案件，於台灣屏東地方法院行準
    備程序時，亦坦承其即為被告甲○○所稱之「豆姐」（見該
    院97年度訴字第412 號卷第17頁背面，即本案偵查卷(一)第18
    頁反面第2-3 行）。張綵娟販賣上開扣案之3 包第三級毒品
    愷他命予被告之犯行，亦已經台灣屏東地方法院判處有期徒
    刑9 年，並經本院改判有期徒刑7 年，上訴後現在最高法院
    審理中，以上分別有台灣屏東地方法院97年度訴字第412 號
    刑事判決書（見偵查卷(一)第14頁至第20頁）、本院97年度上
    訴字第1483號刑事判決書（見偵查卷(一)第31頁至第34頁）等
    附卷可佐，綜據上開各事證，參互引證，足徵被告甲○○遭
    查扣之上開第三級毒品愷他命3 包，係被告甲○○向張綵娟
    購入無訛。
  (三)被告甲○○向張綵娟販入之上揭3 包第三級毒品愷他命，其
    被查獲之始末及過程，係緣自於行政院海岸巡防署海岸巡防
    總局南部地區巡防局查緝員經合法監聽，已經得悉被告甲○
    ○、張綵娟約定於前揭時、地交易毒品，乃自被告甲○○駕
    駛上開自用小客車由高雄出發前往屏東市約定交易之地點時
    ，即已開始跟監，其間被告甲○○除在上開地點與張綵娟交
    易毒品，並先後在檳榔攤、加油站購買飲料及加油，除均未
    下車外，且未曾轉往他處，且被告經查緝員查獲尚未製作筆
    錄之前，被詢問愷他命跟何人拿的，被告說跟豆豆拿的，被
    告也有說不能讓豆豆曝光，所以製作前三次之警詢筆錄，被
    告都故意說是跟別人拿的，直到第四次警詢筆錄他才說是向
    豆姐張綵娟拿的等情，已據證人即承辦該案並負責跟監之查
    緝員龔誌銘於偵查中經檢察官訊問時結證綦詳（見偵查卷(二)
    第45頁至第46頁），並有當日被告甲○○與張綵娟有關買賣
    毒品行動電話通話之通訊監聽譯文（見警卷第4 頁背面、第
    5 頁背面至第6 頁、偵查卷(二)第24頁至第25頁、第56頁至第
    58頁）附卷可資佐證，參酌上開各事證，足認被告甲○○遭
    查扣之3 包第三級毒品愷他命，確係向張綵娟所購入無訛。
    被告甲○○辯稱扣案毒品乃當日前往與張綵娟會面前，一度
    轉往他處向阿宏購得等語，顯與上開事證不符，其所辯顯不
    足採。
  (四)綜上所述，被告甲○○於張綵娟被訴販賣第三級毒品案件，
    於97年7 月2 日下午3 時許，在台灣屏東地方法院（案號：
    97年度訴字第412 號），審判程序中接受詰問時，以證人身
    分具結後證稱：「伊前揭時、地為警查獲之第三級毒品愷他
    命3 包，係當日駕車至屏東與張綵娟見面前，先行折往位在
    屏東市復興陸橋邊之某國小旁，向綽號『阿宏』之人購得，
    與張綵娟無關。」等語（見原審卷第24頁至第28頁、第29頁
    至第51頁 ），核屬不實內容而為虛偽陳述，堪予認定。
三、核被告甲○○所為，係犯刑法第168 條之偽證罪。
四、公訴意旨另以：被告就前開同一待證事項，另於96年11月19
    日上午10時44分許，經臺灣屏東地方法院檢察署檢察官以證
    人身分訊問時，亦有虛偽陳述之偽證情事，而請求一併論處
    云云。
  (一)惟按刑事訴訟法第181 條規定：「證人恐因陳述致自己或與
    其有前條第一項關係之人受刑事追訴或處罰者，得拒絕證言
    」。此項規定旨在免除證人陷於抉擇控訴自己或與其有一定
    身份關係之人犯罪，或因陳述不實而受偽證之處罰，或不陳
    述而受罰鍰處罰等困境。證人此項拒絕證言權與被告之緘默
    權同屬不自證己罪之特權，為確保證人此項權利，民事訴訟
    法第307 條第2 項及刑事訴訟法第186 條第2 項均規定法官
    或檢察官有告知證人得拒絕證言之義務；如法官或檢察官未
    踐行此項告知義務，而逕行告以具結之義務及偽證之處罰，
    並命朗讀結文後具結，將使證人陷於前述抉擇困境，無異侵
    奪證人此項拒絕證言權，有違證人不自證己罪之原則。該證
    人於此情況下所為之具結程式即有瑕疵，為貫徹上述保障證
    人權益規定之旨意，自應認其具結不生合法之效力，縱其陳
    述不實，亦不能遽依偽證罪責論擬（最高法院97年度台上字
    第265 號判決參照）。又證人拒絕證言權之行使，並不以該
    證人事後果已因該項陳述受刑事追訴或處罰為必要，祇要證
    人因其陳述在客觀上有遭受刑事追訴或處罰之虞，即足當之
    （最高法院99年度台上字第429 號判決參照）。
  (二)被告甲○○因前開販入愷他命而涉及交易第三級毒品愷他命
    之事實，除就張綵娟被訴案件部分經列為證人外，其自身亦
    因同一販入毒品之事實而經臺灣高雄地方法院檢察署檢察官
    依違反毒品危害防制條例第4 條第3 項販賣第三級毒品罪嫌
    提起公訴，嗣雖經判決有罪，於96年12月20日即前揭因原審
    法院審理張綵娟案件到庭作證前確定，然其就同一案件在偵
    查中於96年11月19日經檢察官以證人身分訊問時，該前開自
    己被訴販賣毒品案件既尚未確定，其因證言將致自己受刑事
    不利益判決之客觀情狀仍然存續，依法自得拒絕證言，然依
    卷附筆錄，其經檢察官訊問前既未經於諭令具結同時告知此
    項權利，揆諸前開說明，其具結即不生合法之效力，自無成
    立偽證罪構成要件之餘地，然公訴意旨既以被告此部分虛偽
    陳述與前開經論罪部分有實質上一罪之關係，爰不另為無罪
    之諭知，附此敘明。
五、原審判決以被告甲○○罪證明確，因予論罪科刑，固非無見
    ；惟查：被告甲○○於原審法院具結作證之時間為於97年7
    月2 日下午3 時許，並非96年11月19日上午10時44分，該時
    間係在檢察官偵查中作證，原審對於犯罪時間之記載錯誤，
    自有未恰。被告上訴意旨，仍執前詞，否認犯罪，指摘原判
    決不當，雖無理由，然原判決既有上開可議之處，自屬無可
    維持，應由本院將原判決予以撤銷改判。爰審酌被告甲○○
    之年齡、品行、智識能力、犯罪動機、情狀、對於法益所生
    危害之程度，其為64年4 月30日出生、受有高職畢業教育程
    度、無業之人，有警詢年籍資料附卷可參，並據其在本院審
    理時自陳在卷，前無因犯罪經法院判刑確定之紀錄，有臺灣
    高等法院被告前案紀錄表及臺灣屏東地方法院檢察署刑案資
    料查註紀錄表各1 份在卷可按，本件為使販賣第三級毒品之
    人脫免刑責而犯罪之動機，在原審審理另案時為虛偽證述之
    情狀，所為不實陳述之內容，對法院判決正確性造成影響之
    危險程度，及其犯罪經查獲迄今，尚無事證可認有何悔悟，
    公訴意旨具體求處有期徒刑4 月，尚嫌過輕等一切情狀，量
    處有期徒刑6 月。
六、又被告甲○○所犯偽證罪，為最重本刑7 年以下有期徒刑之
    罪，縱受6 個月以下有期徒刑之宣告，因不符刑法第41條第
    1 項之規定，亦不得易科罰金，惟被告行為後，刑法第41條
    ，已於97年12月30日修正，於98年1 月21日公布，並自98年
    9 月1 日起施行。依修正後刑法第41條第2 規定：「依前項
    規定得易科罰金而未聲請易科罰金者，得以提供社會勞動6
    小時折算1 日，易服社會勞動。」及同條第3 項規定：「受
    6 個月以下有期徒刑或拘役之宣告，不符第1 項易科罰金之
    規定者，得依前項折算規定，易服社會勞動。」受6 個月以
    下有期徒刑或拘役之宣告，不論得否易科罰金，均得易服社
    會勞動。惟因刑法第41條第2 項已明定以社會勞動6 小時折
    算徒刑或拘役1 日，與易科罰金部分，有於刑法第41條第1
    項前段、第42條第3 項規定其折算標準有新台幣1,000 元、
    2,000 元、3,000 元者不同，且刑事訴訟法第309 條關於有
    罪判決書之主文記載事項，亦未因刑法第41條第2 項增訂易
    服社會勞動之規定而配合修正，而刑事訴訟法則配合修正第
    479 條第1 項「刑法第41條、第42條及第42條之1 易服社會
    勞動或易服勞役者，由指揮執行之檢察官命令之」，明定易
    服社會勞動由指揮執行之檢察官命令之。故是否准予易服社
    會勞動及履行期間，均屬檢察官指揮執行時之職權，非法官
    裁判量刑時應審酌之事項，自無庸於裁判主文諭知易服社會
    勞動折算標準之必要（刑法施行法第3 條之2 修正理由參照
    ）。又法院既無須於裁判主文諭知易服社會勞動之折算標準
    及期限，自非屬被告適用之刑罰法律或法律效果有變更，不
    涉及科刑規範事項之變更，自無刑法第2 條法律變更規定之
    適用，無須為新舊法之比較，應逕適用裁判時法（參見臺灣
    高等法院98年度第4 次刑事庭庭長法律問題研討會第1 號研
    究意見），核此敘明。
據上論結，應依刑事訴訟法第369 條第1 項前段、第364 條、第
299 條第1 項前段，刑法第168 條，判決如主文。
本案經檢察官陳國全到庭執行職務。
中    華    民    國    99    年    3     月    22    日
                  刑事第二庭    審判長法  官  林正雄
                                      法  官  陳啟造
                                      法  官  黃壽燕
以上正本證明與原本無異。
如不服本判決應於收受本判決後10日內向本院提出上訴書狀，其
未敘述上訴理由者，並得於提起上訴後10日內向本院補提理由書
狀（均須按他造當事人之人數附繕本）「切勿逕送上級法院」。
中    華    民    國    99    年    3     月    22    日
                                      書記官  戴志穎
附錄本件論罪科刑法條：
中華民國刑法第168條
於執行審判職務之公署審判時或於檢察官偵查時，證人、鑑定人
、通譯於案情有重要關係之事項，供前或供後具結，而為虛偽陳
述者，處7 年以下有期徒刑。

司法院資訊處製作；財團法人民間司法改革基金會備份。
